臺灣桃園地方法院刑事判決　　　　　　　　　　　　八十九年度易字第二四五四號
　　公　訴　人　臺灣桃園地方法院檢察署檢察官
　　被　　　告　甲○○
右列被告因詐欺案件，經檢察官提起公訴（八十九年度偵緝字第四七四號），本院判
決如左︰
    主  文
甲○○無罪。
    理  由
一、公訴意旨略以：被告甲○○基於為自己不法所有之犯意，明知自己無償債能力，
    竟於民國八十八年一月二十日，在告訴人乙○○位於桃園縣桃園市○○路二０八
    號之住處，佯以向告訴人乙○○借新台幣（下同）八十萬元，並交付一紙已經金
    融行庫拒絕往來之支票以取信告訴人乙○○，致告訴人乙○○不疑有他，如數交
    付上開金額與被告甲○○。詎前開支票經提示竟未獲兌付，被告復避不見面，告
    訴人始知受騙，因認被告涉有刑法第三百三十九條第一項之詐欺取財罪嫌云云。
二、本件公訴人認被告甲○○涉有詐欺取財罪犯行，係以被告自承有於右揭時、地，
    以支票向告訴人借款八十萬元之事實，告訴人乙○○之指訴，及卷附花蓮區中小
    企業銀行台北市分行八十八年八月七日（八八）蓮銀北市字第九八七號函所附支
    票存款往來申請暨約定書、支票存款對帳單、支票存款不足退票理由單，為其主
    要之論據。按犯罪事實應依證據認定之，無證據不得推定其犯罪事實，又不能證
    明被告犯罪者，應諭知無罪之判決，刑事訴訟法第一百五十四條、第三百零一條
    第一項分別定有明文。又刑法第三百三十九條第一項詐欺罪之成立，以意圖為自
    己或第三人不法所有，以詐術使人將本人或第三人之物交付為要件。所謂以詐術
    使人交付，必須被詐欺人因其詐術而陷於錯誤，若其所用方法，不能認為詐術，
    即不構成該罪，最高法院四十六年臺上字第二六０號判例意旨可供參照。是詐欺
    取財罪之成立，需行為人自始主觀上有為自己或第三人不法所有之意圖，客觀上
    有施用詐術使對方陷於錯誤致為財產上處分之行為始足當之，若行為人於訂約之
    初非有欺罔行為，其於債之關係成立後，如有未依債之本旨履行民事債務之情形
    ，在一般社會經驗上可能之原因甚多，縱令是出於惡意不為履行，苟無足以證明
    其在債之關係發生時，自始即具有不法所有意圖之積極證據，亦僅能令負民事債
    務不履行之責任，依刑事訴訟法第一百五十四條之規定，尚不得據此債信違反之
    客觀事態，而推定債務人原有詐欺取財之故意，合先敘明。
三、本件訊據被告甲○○則堅決否認有何詐欺犯意及施用詐術之犯行，辯稱：其係因
    做生意本錢不夠，故持票向告訴人乙○○調錢，其自八十六年間開始就持票向告
    訴人調錢，均有兌現，本次的票係其收到的客票，收到時有確認過該票主沒有跳
    票紀錄，‧‧‧其當初沒有詐欺告訴人之意等語。經查：
（一）前揭支票發票人威星企業社及負責人侯曉宗，係於八十七年十月七日向花蓮區
      中小企業銀行臺北市分行申請開戶，然於八十八年一月十五日因存款不足遭列
      為拒絕往來戶，及告訴人於前揭支票之票載發票日即八十八年二月二十六日向
      銀行提示該票竟遭退票乙節，有花蓮區中小企業銀行臺北市分行八十八年八月
      七日（八八）蓮銀北釋字第九八七號函及附件、前揭支票影本及臺北市票據交
      換所存款不足退票單各乙份附卷可稽，足見告訴人指訴前揭支票因遭拒絕往來
      而退票，致受有財產上損失等情非虛。
（二）被告於右揭時、地，持前揭支票向告訴人調借現金八十萬元，並對告訴人稱持
      該票至銀行提示即可兌現，告訴人斯時即曾以電話向銀行查詢過該票發票人之
      信用狀況無虞始願收受之，嗣告訴人於同年二月二十六日提示前開支票時，因
      前開發票人被列為拒絕往來戶而遭退票等情，業據被告供承無訛，復為告訴人
      所是認，並與告訴人於告訴狀內指訴：「‧‧‧被告提供花蓮中小企業銀行臺
      北分行面額八十萬元，到期日八十八年二月二十六日之客票乙紙，由被告背書
      擔保，保證到期可領現，經告訴人向發票銀行查究票信，銀行回答往來正常，
      未曾有退補紀錄，因而交付被告現金八十萬元」等語，及告訴人於本院審理時
      陳稱：「（問：被告何時跟你調錢？）再過一個月就將近要過農曆年，我有打
      電話查詢該票主之信用，銀行說該票主沒有跳票的紀錄。」等語相符，足徵被
      告於右揭時地持前揭支票向告訴人調現時，告訴人應係基於瞭解被告當時之財
      務狀況，及前揭支票發票人之信用情況後，始應允並交付借款，是公訴人指訴
      被告持已列拒絕往來之前揭支票向告訴人借款云云，顯屬誤會。佐以被告自八
      十六年間某日起即陸續以持生意往來所取得由他人開立之支票（俗稱「客票」
      ）向告訴人調現之方式，向告訴人調借現金數次，每次均如期兌現乙節，亦據
      被告供述在卷，核與告訴人陳述相符，可知被告與告訴人間此種由被告持票向
      告訴人調現之交易關係，已持續存在近二年之久，此期間之交易均無退票記錄
      ，則告訴人對被告之財務及信用狀況，當知之甚稔。因此，告訴人本件應允被
      告持前揭支票調現八十萬元之決定，顯係考量過被告以往之交易記錄，評估過
      受償風險後所為之決定。是本件乃屬被告單純持前揭支票向告訴人之調現之行
      為，並無使告訴人陷於錯誤之餘地，縱前揭支票嗣遭退票，亦難據以推論被告
      於交付前開支票與告訴人時即知其必不兌現，而謂被告有施用詐術致人陷於錯
      誤之行為。
（三）被告係因經營生意之故，需款孔急，而持其於生意往來所取得且曾確認過發票
      人無跳票紀錄之支票，向告訴人調借現金，其自始並無為自己不法所有之詐欺
      意圖等情，業據被告陳明在卷，此亦為告訴人所不否認；參以告訴人於本院訊
      問時陳稱：「（問：被告當時是否有對你詐欺之意思？）當時我覺得被告應沒
      有詐欺的意思，被告之前也曾向我調錢好幾次，每次的票都有兌現。」等語，
      足徵本件被告持以調現之支票雖無法如期償付，致告訴人受有財物上損害，然
      此至多僅為其持票向告訴人調現後債務不履行之民事問題，尚無足以此證明被
      告持票調現之初，即有蓄意詐借款項，故不清償之不法所有意圖；且被告與告
      訴人業於八十九年八月二十四日就本件達成民事上和解，被告並按月償還二萬
      元，至今已償還二十八萬餘元等情，業經告訴人陳明在卷，並有和解契約書乙
      紙附卷供參，益徵被告確無故意以前開持票調現之方式訛詐告訴人之行為及意
      圖。是告訴人僅以前開支票遭退票，被告迄未如期清償全部借款之事實，認被
      告於持票調現之初，即無清償意願，而預有故不為清償之不法所有意圖，尚屬
      無據。
（四）綜上所述，告訴人於被告持前揭支票向其調現時，既已查詢過該票發票人並無
      退票記錄，且基於瞭解被告之信用及財務狀況，始收受前揭支票並同時交付八
      十萬元，足認被告本件所為乃係單純持票調現行為，無有行使詐術使告訴人陷
      於錯誤並交付財物之情事；加以被告持票調現之初，亦無詐借款項後故不清償
      之不法所有意圖。是被告於告訴人持前開支票提示並遭退票後，是否如數清償
      債務，僅係債務是否依約履行之問題，告訴人就其所受財物損失，應循其他途
      徑謀求救濟，是被告之行為與詐欺取財罪之構成要件，即屬有間。揆諸首揭說
      明，公訴人所舉之證據不足以證明被告確有詐欺犯行；此外，又查無其他積極
      證據，足認被告確有公訴人所指之犯行，不能證明被告犯罪，依法應諭知無罪
      之判決。
據上論斷，應依刑事訴訟法第三百零一條第一項，判決如主文。
本案經檢察官魏雯祈到庭執行職務。
中      華      民      國      九十一    年     一   月    二十五      日
                                  臺灣桃園地方法院刑事第一庭
                                  審判長法  官  吳  爭  奇
                                        法  官  范  明  達
                                        法  官  胡  芷  瑜
右正本證明與原本無異
如不服本判決書應於送達後十日內向本院提出上訴狀
                                        書記官  劉  晨  輝
中      華      民      國      九十一    年     一   月    二十五      日
